臺灣臺東地方法院刑事判決　　　　　　　 93年度訴字第159號
公　訴　人　臺灣臺東地方法院檢察署檢察官
被　　　告　癸○○
　　　　　　辛○○
共　　　同
選任辯護人　陳信伍律師
上列被告因妨害自由等案件，經檢察官提起公訴（九十三年度偵
字第七九五號），本院判決如下：
    主  文
辛○○共同以非法方法，剝奪人之行動自由，處有期徒刑陸月，
如易科罰金以佰元折算壹日。戊○○於民國九十二年十二月七
日出具之切結書及同意書各壹紙均沒收。
癸○○無罪。
    事  實
一、癸○○於民國九十二年十二月七日上午十一時許，在臺東縣
    臺東市○○○路南一街東側一百公尺之建築工地，發覺甲○○、己○○正在搬運南王建設公司所有之水塔，欲趨前詢問
    其二人為何未經同意私自搬運水塔，甲○○見狀，即乘隙離
    去，癸○○遂要求己○○一同前往位於同上市○○路六二０
    之一號欣悅鉦豐建設公司之事務所。渠等抵達後，癸○○旋
    通知其老闆即辛○○返回，己○○則聯絡其父戊○○到場。
    雖辛○○之兒子庚○○先通報臺東縣警察局臺東分局南王派
    出所，經警員到場處理，然癸○○向警員表示業已私下和解
    。嗣辛○○與姓名年籍不詳「阿賢」之成年男子，共同基於
    剝奪他人行動自由及使人行無義務之事之犯意聯絡，辛○○
    先將戊○○父子帶至事務所內小辦公室，復聯絡該男子守至
    前述辦公室門口，控制戊○○父子之行動自由，使之無法任
    意離去，以此方式剝奪戊○○父子之行動自由，期間辛○○
    向戊○○父子陳稱：「這下被逮到了，六百啦，不要多說話
    ，再說就七百」、「你家價值多少」等語，因戊○○心臟病
    發，央求回去服藥，辛○○竟僅同意己○○回去取藥，於己○○返家之際，戊○○雖不承認有竊盜之犯行，然因辛○○
    脅迫，及「阿賢」拉扯戊○○襯衫要求配合，遂簽署承認竊
    取水塔之切結書。嗣後辛○○又命其事務所之會計，將其所
    擬定之同意書，以電腦繕打，再脅迫戊○○父子在該同意書
    上簽名、捺印，並強行扣留戊○○父子所有，車牌號碼為Ｅ
    七－七七四一號之自用小客車，使行此無義務之事。戊○○
    父子簽立切結書、同意書及留下前開自小客車後於同日下午
    六時許始得離去，前後共被剝奪行動自由約六、七小時。嗣
    經戊○○父子報警，始查悉上情。
二、案經戊○○、己○○訴由臺東縣警察局移送臺灣臺東地方法
    院檢察署檢察官偵查起訴。
    理  由
甲、有罪部分：
壹、程序部分：
一、按被告以外之人於審判外之言詞或書面陳述，除法律有規定
    者外，不得作為證據，刑事訴訟法第一百五十九條固有明文
    。惟被告以外之人於審判外之陳述，雖不符同法第一百五十
    九條之一至之四之規定，而經當事人於審判程序同意作為證
    據，法院審酌該言詞陳述或書面陳述作成時之情況，認為適
    當者，亦得為證據。經查：
（一）公訴人舉證人甲○○於警詢時之陳述為本案證據，此乃被
      告以外之人於審判外之陳述，係屬傳聞證據，而被告及辯
      護人於準備程序中表明不同意甲○○之前開審判外之陳述
      作為證據，揆諸上開規定，甲○○之警詢筆錄自不得作為
      本案證據。
（二）有關證人戊○○、己○○、壬○○、庚○○及丁○○之警
      詢筆錄，雖屬被告以外之人於審判外之供述而屬傳聞證據
      ，且不符刑事訴訟法第一百五十九條之三之規定，惟檢察
      官、被告及辯護人就前開審判外之陳述，於準備程序中表
      明同意作為證據，而本院審酌渠等之警詢筆錄係於經查獲
      後一個月內即作成，因時間接近，記憶猶新，且證人等與
      被告間之前並無嫌隙，衡諸當時應無刻意誣陷之情況，本
      院認符合前揭第一百五十九條之五第一項同意法則之規定
      ，自得作為本案證據。
二、次按被告以外之人於偵查中向檢察官所為之陳述，除顯有不
    可信之情況者外，得為證據，刑事訴訟法第一百五十九條之
    一第二項定有明文。而該條在九十二年一月十四日之增訂理
    由第三點中業已敘明，現階段刑事訴訟法規定檢察官代表國
    家偵查犯罪、實施公訴，依法其有訊問被告、證人及鑑定人
    之權，證人、鑑定人且須具結，而實務運作時，偵查中檢察
    官向被告以外之人所取得之陳述，原則上均能遵守法律規定
    ，不致違法取供，可信性極高，為兼顧理論與實務，爰於該
    條第二項增訂被告以外之人於偵查中向檢察官所為之陳述，
    除顯有不可信之情況外，得為證據等語。經查：
（一）本案證人戊○○、己○○，因本案曾經於偵查中由檢察官
      命具結後，加以訊問，即合於法定程序，而其等供詞互核
      相符，且渠等於檢察官訊問時之證述，依筆錄之記載，並
      無證據顯示係遭受強暴、脅迫、詐欺、利誘等外力干擾情
      形，或在影響其心理狀況致妨礙其自由陳述等顯不可信之
      情況，無顯不可信之情況，而被告及辯護人復未能提出上
      開證人在偵查中所述有何其他顯不可信之情況，上開證人
      於偵查中向檢察官所述，自有證據能力。
（二）本案證人甲○○，雖因本案曾於偵查中由檢察官加以訊問
      ，然其所為之證詞並未由檢察官命其具結，而被告及辯護
      人不同意作為本案證據，揆諸前揭說明，自不得作為證據
      。
三、有關本案附卷之切結書及同意書影本各一紙，係告訴人就具
    體個案所製作之私文書，亦屬被告以外之人於審判外之陳述
    ，係屬傳聞證據，然檢察官、被告及辯護人於準備程序中表
    示同意作為本案證據，本院認符合前揭第一百五十九條之五
    第一項同意法則之規定，自有證據能力。
四、另有關臺東縣臺東縣警察局臺東分局南王派出所受理各類案
    件紀錄表一紙，是警員就報案人報案後，前往處理結果所為
    之文書，該文書屬被告以外之人於審判外之陳述，係屬傳聞
    證據，然檢察官、被告及辯護人於審判程序終結前，均未表
    示不同意作為本案證據，同上說明，自有證據能力。
貳、實體部分：
一、訊據被告辛○○固不否認告訴人戊○○及己○○二人當日中
    午前往其事務所，並待至下午五、六時，且簽署同意書及切
    結書，而扣押告訴人所有之自用小客車等情，然矢口否認有
    上揭公訴人指訴之犯行，辯稱：當天伊並沒有前往南王建設
    工地，係經由會計通知方知道己○○偷工地之水塔被癸○○
    帶回，伊回到事務所時，戊○○亦已經在事務所，雖有請會
    計小姐報警處理，但小姐表示警察已經來過，伊還是請小姐
    再通知警察前來，戊○○乃要求不要報警，並稱要賠償損失
    ，伊僅有回應「免講了啦，如果要五、六百萬元，是否賠得
    起」，戊○○仍一直要求伊開價，但伊只是詢問為何偷工地
    所有之東西，並要戊○○供出共犯，另因談話處所是公共場
    所而非一般住所，並沒有拘禁戊○○及己○○二人，何況期
    間己○○曾回家過兩次，一次是去拿戊○○的藥，另一次是
    去開自用小客車，此外，伊原本要扣押貨車，但戊○○說該
    貨車是生財器具，故改扣押自用小客車，伊表示若如期交出
    共犯甲○○，車子即歸還，並未強迫二人簽同意書，亦不知
    道戊○○被何人抓住胸部而扯掉襯衫扣子，告訴人二人與甲○○均是竊賊，伊完全沒有恫嚇，係與告訴人在那裡協商好
    幾個小時等云云。經查：
（一）證人甲○○於審理中具結證述：因己○○家裡是開廢鐵五
      金回收場，伊曾拿東西去賣，所以認識己○○，伊曾叫己○○直接前往臺東市○○○路南一街載運要賣的東西，包
      括鋁門窗等物，去載運時偶爾會遇到癸○○，伊因辛○○
      說可以拿，才會去載鋁門窗七、八次，又九十二年十二月
      七日有打電話去回收場要己○○去載水塔，但伊並沒有經
      過辛○○之同意拿該水塔，亦沒告知己○○這些水塔是來
      路不明的，又搬運水塔至貨車時，被癸○○發現，伊就趕
      快跑，就留己○○在那裡等語明確（見九十四年九月二十
      日之審判筆錄），足認告訴人己○○確係應甲○○之通知
      前往被告所有上揭工地搬運水塔，而對於甲○○涉嫌竊盜
      部分事先並不知情。
（二）有關被告辛○○與「阿賢」有共同將告訴人二人限制於事
      務所內小辦公室，以強暴、脅迫之方式使告訴人簽署切結
      書、同意書之事實，業據證人即告訴人己○○於警詢及偵
      查中均證述：當日伊與甲○○一同前往臺東市○○○路南
      一街東側一百公尺建築工地載廢水塔正要離去，遭癸○○
      攔阻，且要伊一起去見工地負責人，伊到事務所後，辛○○兒子庚○○要求要通知伊父親到場處理事情，待辛○○
      返回事務所後，辛○○便以兇惡口氣向伊表示：「這下被
      逮到了，六百啦，不要再多說話，再說就七百」、「你家
      價值多少」等語，且詢問貨車及轎車之價值，約於下午二
      時許，辛○○用手機打電話叫一名男子過來，原本辛○○
      要伊自己寫同意書，但伊真的寫不出來，辛○○便要求伊
      父親寫，期間因伊父親心臟痛，辛○○雖同意伊回去拿藥
      ，然要伊把轎車連同證件帶過來，伊開轎車過來後，辛○○已親自擬定同意書，並請會計小姐打字，該同意書之內
      容是要伊承認竊盜，因伊自認沒有竊盜而拒絕簽名，辛○○表示不簽則別想離去，但因已在該處有六小時之久，且
      外面有一男子看住，另伊父親之襯衫扣子有被該名男子扯
      掉，心想會對伊等不利，所以只好簽名等語（見警卷第八
      頁至十一頁、核退卷第三十六頁、偵查卷第三十八頁）；
      其於本院審理中亦證陳：九十二年十二月七日上午十一時
      許，因接獲甲○○來電稱有東西要變賣，遂開車到工地，
      在工地有看見甲○○拆水塔，嗣因癸○○表示沒有叫甲○○拆水塔，並說伊偷竊，遂隨同癸○○到事務所說明，當
      時事務所大概有辛○○之兒子、老婆、會計及一些不認識
      的人在場，而辛○○人還在鹿野，辛○○的兒子乃要求通
      知伊父親一起處理，又辛○○有帶伊等至事務所內之隔離
      小房間，並向伊父親表示：「你落在我手上，也不用講這
      麼多了，六百萬，再講就七百萬」等語，一開始僅有辛○○在旁，之後辛○○又叫一個壯碩之工人在旁，因而不敢
      離去，另伊曾離開事務所一次，係因伊父親心臟病發，回
      家拿藥，此外因辛○○表示一定要有東西留在那邊，遂順
      便拿車籍資料，伊返回事務所後，雖將車籍資料交給辛○○，但卻被要求簽同意書，該同意書並不是協議下之結果
      ，同意書之內容並未參酌伊等意見，僅因伊見父親之神情
      恐懼且父親上衣的扣子被扯掉，才簽名等語（見九十四年
      九月二十日之審判筆錄），核與證人即告訴人戊○○於警
      詢及偵查均證述：當日因接獲甲○○來電表示有一批廢棄
      之水塔要回收，遂叫伊兒子開車前往臺東市○○○路南一
      街東側一百公尺之建築工地，約於上午十一時許，接獲伊
      兒子電話，要伊前往臺東市○○路之欣悅鉦豐建設公司事
      務所，便騎機車前往，又辛○○有以兇惡之口氣對伊父子
      二人表示：「免講了，這下被我逮到了，六佰啦，不要再
      多說話，再多說話就七佰了」、「你家價值多少」等語，
      伊回稱家仍係公有地，沒有什麼價值，辛○○遂詢問貨車
      之價值為何，伊表示貨車要做生意用，辛○○乃詢問家裡
      轎車之價值，期間因心臟痛要求辛○○讓伊回去拿藥，辛○○僅同意伊兒子回去，並要伊留在現場，且要求伊兒子
      連同車子證件一併帶來，此時辛○○以唸一字伊寫一字之
      方式欲擬定第一張同意書，後來辛○○自己寫好要伊照抄
      ，等伊兒子返回事務所後，辛○○已將擬定同意書交由會
      計繕打，該同意書之內容是要伊兒子承認偷竊與伊等自願
      將自用小客車作為抵押，伊兒子認為沒有竊盜而拒絕簽名
      ，辛○○表示沒有簽名就別想離開這裡，因當時已被拘押
      六個小時，害怕會受傷所以只好簽名，此外，伊除遭辛○○強行拘禁六個小時外，還有一青年看住伊，襯衫扣子也
      被該青年抓住胸部時扯掉了，而車子目前還被扣在事務所
      前等情一致（見警卷第四頁至第七頁、核退卷第三十五頁
      、偵查卷第三十八頁至四十頁），而其於本院審理中亦證
      述：當日到事務所之時間好像不到中午，去之前沒有吃午
      餐，當時現場有很多人在，辛○○先叫伊等坐在外面的沙
      發，後來才進去裡面的隔間，進去後有一個高個子把伊抓
      住，並將伊衣服扣子抓掉，且要伊配合辛○○，伊不得不
      簽切結書及同意書，因不簽就不能走，期間曾心臟病發作
      過，辛○○要求一定要有一個人留在現場，所以就叫伊兒
      子回去拿藥，並拿汽車行照，行照後來被辛○○拿走，過
      程中伊均沒有離開，而伊兒子僅有離開過一次，只有談妥
      後才離開等語（見九十四年十月三日之審判筆錄），茍非
      確有其事，前揭證人應無為此等證述之理，且證人等於警
      詢或偵查中作證時就內容都能前後一致連續陳述，不假思
      索，倘非身歷其事，豈能為如此詳細情節之舖陳。另上開
      證人實無攀誣虛捏構陷而甘冒偽證罪責之必要，其證言應
      堪信實。雖被告辛○○辯稱：當日係因己○○偷水塔，而
      戊○○父子央求協商，且要求伊開價云云，然由證人上開
      之證詞可知，戊○○期間既曾心臟病發，倘若戊○○父子
      行動並未受外力限制，渠等大可先行離去就醫或一同回去
      服用藥物，待戊○○身體無恙再為處理，豈有讓己○○獨
      自返家取藥再拿回事務所供戊○○服用之理，被告辛○○
      所辯與常情有違，不足採信。
（三）另經本院於九十四年十月三日當場勘驗扣案之襯衫一件結
      果：靠近脖子部分不算，該衣服前排扣子第一、二顆鈕釦
      部分掉兩顆（見九十四年十月三日之審判筆錄），堪認告
      訴人戊○○當日穿著之衣服確實有被拉扯之情形，衡諸告
      訴人二人已遭被告辛○○帶至事務所內之隔間小辦公室，
      綽號「阿賢」之人進一步拉扯告訴人戊○○之襯衫，且喝
      令配合簽文件，迫使告訴人己○○自承竊盜犯行及答應賠
      償等情狀，足徵「阿賢」與被告辛○○間就妨害告訴人二
      人之行動自由及使人行無義務之事等犯行，確有犯意聯絡
      及行為分擔。
（四）又依卷附之切結書記載：「我於十二月六日與十二月七日
      總共至南王建設工地竊取水塔計十五粒並分三趟取走無誤
      ，然本人教唆其兒己○○至該工地承載亦無誤並無異議」
      等文字（見警卷第二十六頁）；與附卷之同意書記載：「
      一、茲本人戊○○因竊取南王建設工地內水塔，然雙方協
      談後本人戊○○於意識清醒情況下，絕無任何不願或強押
      事宜行為，自願提供本人持有得轎車乙部車號Ｅ七—七七
      四一型號暫作為抵押給辛○○收持。二、抵押條件如後，
      辛○○同意給戊○○一個月時間（九十二年十二月七日至
      九十三年元月六日止），將共犯甲○○等兩人交給辛○○
      處理，然終止日戊○○不能將共犯交付同時戊○○同意將
      持有得上述轎車自動給付給辛○○，無條件過戶且由辛○○指定之人的名下，另不能增加任何費用或要求條件，待
      該案處理完竣後雙方同意下才能取回上述抵押之轎車無誤
      ，絕無異議。三、上開給付過戶行為純係賠償而立下之同
      意書」（見警卷第二十五頁）；核與證人戊○○於偵查及
      審理中證述：切結書內容表示伊教唆伊兒子去工地偷水塔
      一事並非事實，但不簽不行，又辛○○要求唸一字，伊寫
      一字，寫完後，辛○○表示這張不行，後來辛○○就寫好
      讓伊抄，且叫會計去打字，伊兒子返回事務所時，就叫伊
      兒子在有打字的那張簽名，另伊在寫第一份同意書時，因
      伊兒子回去拿藥而不在場等語（見偵查卷第三十九頁至第
      四十頁、九十四年十月三日之審判筆錄）；及證人己○○
      於審理中證述：伊並沒有看過附於警卷之切結書，亦沒有
      看到伊父親簽寫該切結書，伊回去拿藥返回事務所時，那
      時還沒有簽同意書，又辛○○有叫會計改該份同意書，有
      關同意書修改過程並沒有參酌伊等之意見，同意書之內容
      並非係伊等與辛○○協議下來，伊因看父親神情感到很恐
      懼，伊父親叫伊趕快簽才簽名等語（見九十四年九月二十
      日之審判筆錄），參酌證人被告辛○○之子庚○○於審理
      中證述：伊與會計有將戊○○所寫的文件拿回去打字，該
      文件繕打後伊交給戊○○，後來伊父親有叫伊進去事務所
      裡面那間房間，告知要修改之處，伊不知道誰寫的，就有
      劃掉、有增加之處，伊再回去打一份，伊父親叫伊進去該
      房間時，僅有戊○○在，但伊並沒有看到戊○○親自在同
      意書上簽名等情（見九十四年九月二十日之審判筆錄），
      足認告訴人戊○○父子二人確係在受被告強制情形下始同
      意在上揭切結書及同意書上簽名無訛。雖被告辛○○於審
      理中辯稱：有關切結書是告訴人己○○先寫同意書，按照
      己○○寫出來之字，方討論哪裡對、哪裡不對，最後才更
      改出來，都是跟告訴人己○○討論，當時伊就是怕有問題
      ，才會加上告訴人是在意思清楚的情形下簽寫云云，惟查
      ，倘若被告辛○○所言為真，則告訴人戊○○既是為脫免
      己○○竊盜罪責，而自願留下協商，方簽下上開文件，何
      以戊○○反而於切結書中自承其子己○○有為竊盜犯行，
      甚至戊○○亦自陷於有教唆竊盜之不利地位，其次，由該
      切結書之用字及遣詞觀之，顯係由第三人立於己○○之地
      位所繕寫而成無訛，因此，苟非被告辛○○與「阿賢」之
      言行限制告訴人二人之自由意志，告訴人戊○○父子豈會
      無條件自承有竊取水塔，並同意交出自用小客車供被告辛○○抵押，甚至同意一個月後不能找到甲○○要無條件過
      戶該車給被告辛○○之理，是被告之辯解實非可採。
（五）雖證人即被告辛○○之妻壬○○於警詢證述：伊事務所是
      開放式的，戊○○父子在事務所並沒有受到控制，當天有
      許多客人、廠商在事務所內，伊僅知道戊○○父子跟辛○○在談論偷水塔的事情，但詳細內容並不清楚，亦不知同
      意書由誰擬定、繕打，也不清楚內容，又戊○○在事務所
      內沒有被人抓住胸部云云（見警卷第十七頁至十八頁），
      其於審理中亦證述：事務所的陳設裡面都是玻璃，門都沒
      有關起來，裡面有一個小房間，又當日伊有在場，戊○○
      父子約十二點多到晚上四、五點離開，因有包商及客戶在
      ，遂在招呼客人及接電話，並沒有注意現場情形，僅聽到
      告訴人戊○○說貨車要留做生意，轎車留在這裡等話，但
      告訴人二人行動很自由，有騎摩托車回去拿藥、外套及行
      照，出去的情形約有三、四次，拿的順序為外套、藥、行
      照，行照是拿給伊先生，戊○○父子有時坐在外面的沙發
      ，有時後則坐在裡面房間之沙發談此事云云，然經本院質
      問既然沒有注意當時情形何以知悉告訴人回去拿東西之順
      序，其則一時語塞改稱：係聽伊先生講的（見九十四年九
      月二十日之審判筆錄）；至於證人庚○○於警詢證述：九
      十二年十二月七日早上十一時許，己○○被癸○○請到事
      務所時，伊有在場，癸○○表示抓到小偷要報警處理，伊
      有報警，又伊並沒有聽到辛○○表示被抓到要六百等語，
      嗣後伊就與客人在談論事情，戊○○父子在事務所內之行
      動並沒有受到控制，期間己○○曾離開過事務所，後來又
      回來，伊不知道己○○為什麼離開，事務所內訂定之同意
      書，伊知道是己○○寫的，寫完後又修改，之後由伊打字
      云云（見警卷第十九頁至二十頁），其於審理中證陳：並
      沒有任何人阻止他們離開，當時還有包商及客人在場，期
      間己○○有出去過一次云云（見九十四年九月二十日之審
      判筆錄），而證人即被告辛○○所僱用之工地主任丁○○
      於警詢及審理中亦證述：當天癸○○及己○○將近中午到
      事務所，辛○○回來後就跟他們談，在場的有會計及一位
      長的蠻高大的工地主任，伊在辦公並沒有參與談話，但有
      聽到戊○○要求辛○○不要找警察來處理，並不清楚在事
      務所訂定之同意書是何人寫的，戊○○父子這段期間沒有
      要回去被人阻擋之情形，行動非常自由云云（見九十四年
      九月二十日之審判筆錄），雖上開證人均欲證述告訴人二
      人之行動並未受到限制，然渠等並未始終在場，而且對於
      事情經過選擇性避重就輕，刻意迴護被告，尚難率予採信
      。
（六）末查被告復辯稱：當時警察有到場，倘若告訴人真有行動
      自由受到控制之情形，何以警察為何不處理云云，然證人
      即當日至現場處理之警員蘇建正證述：伊不認識告訴人二
      人，但認識辛○○，當日接獲一一０轉報有現行犯，下午
      四點時候就過去處理，差不多有六、七個人在外面，有一
      個用台語自稱是辛○○的爸爸之人出來說事情已經解決，
      是一場誤會，伊看一看現場也沒有什麼糾紛，也沒有什麼
      被害人，回去就轉報一一０，又報告單是受理一一０報案
      處理完回去寫的，上面所記載者是報案時間跟處理時間等
      語（見九十四年九月二十日之審判筆錄），警員丙○○亦
      證述：當日伊跟蘇建正一同在執行巡邏勤務，因接獲報案
      ，遂前往事務所，但時間已經不記得，抵達現場有詢問是
      不是有案件發生，是什麼案件，係竊盜還是其他糾紛，結
      果由癸○○出來接洽，還有事務所大概六、七個人在場，
      癸○○說沒有事情發生，伊有告知有事情要講等語（見九
      十四年十月三日之審判筆錄），核與證人庚○○審理中證
      稱：當時係伊外公在前面，伊外公跟警察講的等情相符（
      見九十四年九月二十日之審判筆錄），參以臺東縣警察局
      臺東分局南王派出所受理各類案件紀錄表就處理情形記載
      ：「一、警至現場時，癸○○（住臺東市○○街三一巷十
      號）等五、六人於建設工地售屋中心前告知警方事情以私
      下和解」，有前開紀錄表一紙附卷可佐，綜上證人之證詞
      及紀錄表影本一紙觀之，雖告訴人及證人或稱係被告辛○○請警察回去，或稱係告訴人戊○○要求私底下處理，然
      警員與癸○○並非熟識，倘若其未告知警察業已私底下和
      解之情，警員如何得知其姓名及住所進而載明於紀錄表，
      足見至現場處理之警員因癸○○表示是誤會而離去，是被
      告以前詞置辯，自不足採信。
（七）綜上所述，被告辛○○所辯無非卸責之詞，不足採信，其
      犯行明確，堪予認定，應依法論科。
二、按刑法第三百零二條第一項及第三百零四條第一項之罪，其
    所保護之法益均為被害人之自由，而私行拘禁，不外以強暴
    、脅迫為手段，其罪質本屬相同，惟第三百零二條第一項之
    法定刑，既較第三百零四條第一項為重，則以私行拘禁之方
    法妨害人自由，縱其目的為使人行無義務之事，或妨害人行
    使權利，仍應逕依第三百零二條第一項論罪，並無適用第三
    百零四條第一項之餘地（最高法院二十九年上字第三七五七
    號判例參照）。查被告辛○○與姓名年籍不詳「阿賢」之成
    年男子共同將告訴人二人限制於事務所內小辦公室使其行無
    義務之事，其目的係在迫使告訴人簽署同意書、切結書等文
    件，而其使用之手段，已達於剝奪告訴人行動自由之程度，
    揆諸前揭判例說明，其等以強暴、脅迫手段迫使告訴人行無
    義務之事係低度行為，已為妨害自由之高度行為所吸收，不
    再論刑法第三百零四條第一項之強制罪，併予敘明。核被告
    辛○○所為，係犯刑法第三百零二條條第一項之妨害自由罪
    ，其強制被害人戊○○及己○○簽署切結書及同意書等文件
    交付之使人行無義務之低度行為，為妨害自由之高度行為所
    吸收，不另論罪，公訴意旨認為被告另犯刑法第三百零四條
    之強制罪，二罪有手段、目的之牽連關係，從一重處斷，容
    有誤會。又按共同正犯中之先行為者已為實行行為之一部分
    後，後行為者始與先前行為者間發生共同實行之意思，而與
    先行為者共同實行，或由後行為者繼續實行者，刑法上對後
    行為者介入先前作成犯罪狀態之行為，仍使其負共同正犯之
    刑責，最高法院二十五年上字第二八三一號、二十八年上字
    第二三九七號著有判例可資參照。則被告辛○○與「阿賢」
    對上開妨害他人自由之犯行，相互間既有犯意聯絡，復有行
    為分擔，均為共同正犯。又被告等人以一行為妨害戊○○及
    己○○二人之行動自由，為想像競合犯，應依刑法第五十五
    條規定，從一重處斷。爰審酌被告辛○○妨害告訴人之行動
    時間長達六、七小時之久，未經法律途徑解決紛爭及其僅有
    國小畢業之知識程度、素行、生活狀況、所生危害、犯罪手
    段及犯罪後狡飾犯行等一切情狀，量處如主文所示之刑，並
    諭知易科罰金之折算標準。另切結書及同意書各一紙，係因
    犯罪所得之物，且戊○○及己○○簽署後即交付給被告辛○○收執，雖未扣案，但並無證據證明業已滅失，爰依刑法第
    三十八條第一項第三款之規定，宣告沒收。
乙、無罪部分：
一、公訴意旨另以：被告癸○○於九十二年十二月七日上午十一
    時許，在臺東市○○○路南一街東側一百公尺之建築工地上
    ，發覺甲○○、己○○正在搬運南王建設公司所有之廢水塔
    ，於是趨前詢問其等為何未經同意，私自搬運南王建設公司
    之廢水塔，甲○○見狀，即乘機離去，癸○○遂要求己○○
    一同前往位於臺東市○○路六二○之一號欣悅鉦豐建設公司
    之事務所。渠等抵達後，癸○○即通知其女婿辛○○返回事
    務所，並要求己○○聯絡其父戊○○到場。嗣辛○○與戊○○到達後，辛○○與癸○○竟基於剝奪他人行動自由及使人
    行無義務之事之共同犯意聯絡，將戊○○父子帶至事務所內
    之密室，並派一位姓名年籍不詳之男子守在密室門口，不讓
    戊○○父子任意離去，以此方式剝奪戊○○父子之行動自由
    ，隨後辛○○向戊○○父子陳稱：「你們已經被我捉到了，
    想要走是不可能的，你們必須簽一些東西來承認有偷水塔，
    我叫你們怎麼寫就怎麼寫…」等語，戊○○在其脅迫之下，
    遂依其意書寫承認竊取水塔之切結書，惟當其無法繼續書寫
    時，辛○○即唆使該姓名年籍不詳之男子，捉住戊○○之領
    口，向其恫稱：「你欠揍啊，阿展要你怎麼寫，你就怎麼寫
    ，不要再多說了…」等語，戊○○迫於無奈，遂書寫切結書
    一紙。而後辛○○又命其事務所之會計，擬具同意書一紙，
    再脅迫戊○○父子在該同意書上簽名、捺印，並強行扣留戊○○父子所有，車牌號碼為Ｅ七－七七四一號之自小客車，
    使行此無義務之事。嗣戊○○父子簽立切結書、同意書及留
    下前開自小客車後於同日下午六時許始得離去，前後共被剝
    奪行動自由約六、七小時，因而認被告癸○○共同涉犯刑法
    第三百零二條第一項、第三百零四條罪之罪嫌。
二、按犯罪事實應依證據認定之，無證據不得推定其犯罪事實；
    不能證明被告犯罪或其行為不罰者，應諭知無罪之判決，刑
    事訴訟法第一百五十四條第二項、第三百零一條第一項分別
    定有明文。再事實之認定，應憑證據，如未能發現相當證據
    ，或證據不足以證明，自不能以推測或擬制之方法，為裁判
    基礎；且認定犯罪事實所憑之證據，雖不以直接證據為限，
    間接證據亦包括在內，然無論其為直接證據或間接證據，均
    須達於通常一般之人均不至於有所懷疑，而得確信其為真實
    之程度，始得據為有罪之認定，若其關於被告是否犯罪之證
    明未能達到此程度，而有合理懷疑之存在，致使無從形成有
    罪之確信，根據「罪證有疑，利於被告」之證據法則，即不
    得遽為不利被告之認定，此觀諸最高法院四十年台上字第八
    六號、七十六年台上字第四九八六號判例意旨自明。
三、公訴人認為被告癸○○涉有上開犯行，無非係以(1)告訴人戊○○及己○○之指訴；(2)證人甲○○之證詞；(3)告訴人所簽
    之切結書、同意書各一紙等為其主要論據。
四、訊據被告癸○○堅決否認有何前揭犯行。辯稱：伊抓到己○○車上載有公司之水塔，就把己○○帶到老闆辛○○那裡，
    之後並不在場等語。
五、經查：
（一）告訴人戊○○固曾於警詢中指訴：當時事務所有辛○○、
      辛○○之岳父癸○○、辛○○的太太、兒子，與一位青年
      及許多工人在場等（見警卷第五頁），且於偵查中證述：
      當時在場的有癸○○、辛○○的太太、公司的會計、他們
      全部有八、九人在場等（見核退卷第三十五頁），然其於
      審判中具結證稱：當天癸○○偶爾有在事務所，他跑來跑
      去，在事務所時癸○○並沒有過來跟伊講話，伊僅係將己○○帶到事務所之後就沒有管了，又癸○○並沒有攔阻伊
      與伊兒子等語明確（見九十四年十月三日之審判筆錄）；
      而告訴人己○○於警詢中指稱：伊認為辛○○、甲○○及
      癸○○預謀要誣陷伊，因伊在載廢水塔時，癸○○攔住伊
      ，故意放走甲○○之後，要求伊陪同去找辛○○（見警卷
      第九頁背面），但其於偵查中則證述：伊進去密室前，癸○○一直有在場，在伊進去後，伊就不清楚等語（見偵查
      卷第三十九頁），但於本院審理中證述：辛○○回來之後
      ，癸○○就出去了，好像跟伊沒關一樣，人都在外面等語
      （見本院九十四年九月二十日之審判筆錄），足見癸○○
      雖要求己○○一同前往事務所向辛○○說明，但期間曾離
      開事務所並非全程在場，且過程中其未加以聞問，亦無為
      任何強暴或脅迫手段逼迫告訴人二人簽同意書及切結書之
      事實。
（二）又證人甲○○於審理中證述：當日伊去載水塔沒有經過辛○○的同意，但並沒有告知己○○，在現場被癸○○抓到
      ，伊就趕快跑，就留己○○在那裡等語（見九十四年九月
      二十日之審判筆錄），則甲○○既以先行離去而未與癸○○、己○○一同前往，其就之後所發生之情狀並未在場見
      聞，是以其之證詞顯無法推斷癸○○確實有為妨害自由及
      以強暴、脅迫使人行無義務之事。
（三）另由告訴人戊○○及己○○之前開陳述可知，要求其二人
      簽寫切結書及同意書者並非係癸○○，而癸○○僅是要求
      己○○前往事務所說明，事後並非全程在場，縱使告訴人
      提出切結書及同意書各一紙為證，尚無法據此率斷癸○○
      有與辛○○共同為上開犯行之情形。
（四）綜上所述，本件公訴人所舉上揭證據，欲憑以推論被告癸○○前開犯罪，尚存有相當程度之合理懷疑。此外，復查
      無其他積極證據足證被告癸○○確有共同剝奪他人行動自
      由、以強暴、脅迫使人行無義務之事之犯行，自難論被告
      癸○○以剝奪他人行動自由罪、強制罪之共同正犯。
據上論斷，應依刑事訴訟法第二百九十九條第一項前段、第三百
零一條第一項、刑法二十八條、第三百零二條第一項、第五十五
條、第四十一條第一項前段、第三十八條第一項第三款、罰金罰
鍰提高標準條例第一條前段、第二條，判決如主文。
本案經檢察官乙○○到庭執行職務
中　　華　　民　　國　　94　　年　　10　　月　　17　　日
             刑事第二庭   審判長法  官 李勝琛
                                法  官 陳君鳳
                                法  官 連雅婷
以上正本證明與原本無異。
如不服本判決，應於判決送達後10日內向本院提出上訴狀（須附
繕本）。
「切勿逕送上級法院」
                                書記官 蘇美琴
中　　華　　民　　國　　94　　年　　10　　月　　21　　日
附記
中華民國刑法第302條第1項
(剝奪他人行動自由罪)
私行拘禁或以其他非法方法，剝奪人之行動自由者，處五年以下
有期徒刑、拘役或三百元以下罰金。
